【裁判字號】    95,上,384
【裁判日期】    951011
【裁判案由】    履行契約
【裁判全文】
臺灣高等法院民事判決                   95年度上字第384號
上  訴  人  戊○○（原名藍賜欽）
訴訟代理人  張德銘律師
            羅瑞洋律師
被  上訴人  乙○○
訴訟代理人  樊欣佩律師
被  上訴人  甲○○
訴訟代理人  李國煒律師
上列當事人間請求履行契約事件，上訴人對於中華民國95年3月2
 3日臺灣桃園地方法院94年度訴字第1228號第一審判決提起上訴
，經本院於95年9月26日言詞辯論終結，判決如下：
    主      文
上訴駁回。
第二審訴訟費用由上訴人負擔。
    事實及理由
一、本件上訴人主張：
  (一)被上訴人於民國（下同）93年11月11日共同向伊購買創宇科
    技工業股份有限公司（下稱創宇公司）之股權217萬9854股
    ，每股新台幣（下同）15元，股權轉讓總價3269萬7810元，
    扣除應歸還予被上訴人之469萬7810元後，被上訴人尚應給
    付伊2800萬元，雙方乃約定自94年 2月28日起分12期以開立
    遠期支票方式給付，詎被上訴人於簽約後竟片面反悔拒不履
    約，經伊委託律師寄發存證信函催告履行，亦未獲置理。
  (二)依兩造之股權轉讓契約之約定，被上訴人原應於94年 2月28
    日、同年5月30日、同年8月30日簽發3紙支票，面額共525萬
    元以支付股權轉讓金，現已屆期未履行，伊自得先就此部分
    之股轉轉讓金為請求。
  (三)被上訴人雖辯稱兩造間之股權買賣契約，僅係會議紀錄之一
    部分，然由該紀錄內容以觀，兩造已有成立股權買賣契約之
    合意，況被上訴人既稱此係會議中討論股權議題之結論，自
    生有拘束被上訴人之效力，且被上訴人所提出之該會議議程
    內容與證人丁○○會議當日所作之會議紀錄內容不同，亦未
    發給與會人員確認，證人丁○○、徐詠傑（原名徐清）之證
    詞顯然與事實不符，爰依契約之法律關係，提起本件訴訟。
二、被上訴人則以：
  (一)兩造於93年11月11日在創宇公司係就有關上訴人及另一股東
    徐詠傑之股權確認等議題進行討論，上訴人於當日提案欲將
    其個人及所代表之持股237萬9854股，扣除應給付予徐詠傑
    20萬股，餘217萬9854股 ，以每股15元出賣予被上訴人，並
    委由會計丁○○加以記錄，惟被上訴人甲○○當場即表示無
    資力可購買，被上訴人乙○○亦不同意買賣條件，故該次討
    論僅屬協商之紀錄，嗣被上訴人僅以簽名於會議紀錄之意思
    而簽名於標題為「藍賜欽股權明細表」上，並非出於買賣合
    意而簽名其上。
  (二)系爭明細表註一載明：「係GIT股權轉換之股數439,000股，
    應轉回 GIT」，顯然兩造對於上訴人持有之股數與實際之股
    數認知有所出入，本件股權買賣標的金額龐大，倘兩造真有
    成立股權買賣之真意，首應將上訴人原持股數中先扣除轉回
    GIT部分後再計算剩餘持股總數 ，豈有在未見先計算確認上
    訴人剩餘持股總數，及記載確認係由創宇公司單獨或由被上
    訴人各購買多少股份，而逕與上訴人有本件股權買賣之合意
    ，且亦未依約即當場開立支票或抵押股票予上訴人。
  (三)縱認被上訴人之簽名視同本件股權買賣成立者，惟因被上訴
    人係受上訴人謊稱進行股權確認而簽名其上，不知將因此發
    生買賣契約之法律效果，係錯誤或受詐欺而為意思表示，爰
    依法撤銷該意思表示等語，資為抗辯，
三、原審對於上訴人之請求，為其敗訴判決，上訴人聲明不服，
    提起上訴，上訴聲明：(一)原判決廢棄。(二)被上訴人應連帶給
    付上訴人525萬元及自起訴狀繕本送達翌日起至清償日止 ，
    按年息百分之五計算之利息。(三)願供擔保，請准為假執行之
    宣告。被上訴人答辯聲明則求為判決駁回上訴。
四、兩造不爭執之事實：兩造於93年11月11日參與在創宇公司召
    開之會議，會中提出名為「藍賜欽股權明細表」經兩造確認
    ，該明細表下方手寫內容由證人丁○○書立，並經兩造於旁
    簽名，被上訴人未依手寫內容簽發支票或抵押股票交予上訴
    人等情，為被上訴人所不爭執，復有上訴人提出名為「藍賜
    欽股權明細表」為證。
五、本件爭點：上訴人主張兩造就其持有之創宇公司股權業經合
    意成立買賣契約，被上訴人應給付已到期之股權轉讓金，被
    上訴人則以前揭情詞置辯，是本件爭點為兩造間是否就上訴
    人持有之創宇公司股權成立前開買賣契約？
  (一)上訴人主張兩造間就上訴人持有創宇公司之股權成立前開買
    賣契約，係以名為「藍賜欽股權明細表」之書面下方以手寫
    方式記載「藍賜欽及其代表人持股2,379,854股 ，扣除應付
    徐清200,000股，餘2,179,854股，每股依15元成交，計32,6
    97,810元，扣除藍賜欽應歸還款計4,697,810元，尚餘2,800
    萬元。由乙○○、甲○○開立支票，並以原股票抵押保證。
    開立支票日期及金額如下：(一)94、2、28，94、5、30，94、
    8、30，94、11、30各175萬元。(二)95、2、28，95、5、30，
    95、8、30，95、11、30各17 5萬元。(三)96、2、28，96、5
    、30，96、8、30，96、11、30各350萬元。」為證（見原審
    卷第 7頁），惟為被上訴人所否認，抗辯：當日係上訴人提
    出本件出賣股權提案，並要求負責會議紀錄之會計師丁○○
    將其提案寫於明細表下方，要求被上訴人簽名讓其得以持向
    所代表之小股東交待，兩造並無成立股權買賣契約之合意。
    經據會議當日負責書立該書面紀錄之證人丁○○證稱：「我
    之前受創宇公司的委託查清上訴人持有該公司的股權，所以
    我當天才會出席會議，報告我調查的結果，原證 1上面的明
    細表就是我提出的，當日討論時，原來負責記錄的廖小姐被
    請出會場，沒有記錄人員，就由我幫忙記錄，當時現場有兩
    造及徐清及我共 5人，當時有討論5個議案，前2個議案我作
    成紀錄；接著討論第 3項議案（GIT股權300萬元）時，當時
    上訴人藍提出 1個草稿，請我把他抄錄至明細表下方，上訴
    人當時說要把股權以每股15元出賣，總共要拿到現金2,800
    萬元，所以他願意歸還4,697,810元，依照討論案第2、3、5
    點上訴人本來應該歸還各1,012,050元、300萬元、150萬元
    ，但上訴人認為他推動公司的內控、內稽有功，所以他只要
    退還4,697,810元，當時上訴人要被上訴人2人開立支票，支
    票之金額、日期也是上訴人寫給我的，被上訴人甲○○表示
    他的資金無法承受，所以雙方沒有確切的承諾要按照上訴人
    所擬的方案來進行，雙方也同意由我以會議所載之方案來幫
    兩造協商，最後再來根據雙方協商結果來簽訂契約，事後我
    跟張先生聯絡，張先生認為對上訴人所持有的股權釐清的不
    夠清楚，沒有表示要購買的意願，11月17日我有到上訴人住
    處，上訴人當天開出2個條件，如被證2所載（見原審卷第50
    頁），我拿著被證 2就去創宇公司找張先生（指被上訴人乙
    ○○），張先生還是不接受，我有跟雙方表示兩造無法達成
    協議，所以委託我的事項就到此終止」、「那只是上訴人所
    提的提案，兩造沒有達成協議」（見原審卷第36頁）、「林
    先生說無法承接這個條件。最後三位有在上面簽認，委託我
    事後幫他們協調，要我再擬定一份正式買賣契約」、「當時
    會議上藍先生提出以15元計算，事後我到創宇公司與張先生
    、林先生談，是否接受那天所簽紀錄上的條件，如果接受的
    話，我就擬定正式的買賣契約書，由雙方來做確認，17日我
    告訴藍先生，張先生及林先生有困難，不能照這個條件來執
    行。藍先生就另外開出二個條件，要我再去跟張先生溝通，
    第一個條件就是現金總價2500萬元，另一個條件就是以每股
    13元，扣除150萬元 ，藍先生希望於11月12日前有答案，如
    果不接受這兩個條件的話，這兩個條件就不算數」等語（見
    本院卷第70 -71頁），復有被上訴人提出會議議程及證人丁
    ○○提出當日上訴人出具給丁○○會計師轉達給乙○○之書
    面主張各一件為證（見原審卷第43頁、本院卷第74 -75頁）
    ，按證人丁○○係會計師，當無甘冒偽證之險，而遭判刑除
    名之必要，其證詞自為客觀，應屬可採。次查，上訴人於本
    件會議召開後之93年11月17日，確曾另對證人丁○○表示願
    以每股13元、現金總價2500萬元、自93年12月15日起每月分
    期給付100萬元之方式，將其所持有創宇公司之股權出賣被
    上訴人2人，並委由證人丁○○出面向被上訴人2人傳達，限
    期被上訴人 2人於同年11月22日前處理乙情，為上訴人所不
    否認（見原審卷第36 -38頁），復有證人丁○○提出由上訴
    人書立之書面資料乙件為證（見原審卷第43 -44頁），核與
    證人丁○○前開證述相符；查依上訴人所主張兩造間除共同
    投資創宇公司外，另轉投資大陸 GIT公司，上訴人復積極規
    劃創宇公司在台上市上櫃事宜，顯然兩造對於商場交易習慣
    頗為熟知，而本件股權買賣價金達3269萬7810元，金額甚鉅
    ，雙方竟未簽立正式書面契約，而僅以前開手寫內容粗略為
    前開記載，且對被上訴人 2人各自買受上訴人股權數量若干
    ？轉讓金支票由被上訴人何人名義簽發？被上訴人應於何時
    交付轉讓金支票？被上訴人應於何時交付抵押保證之股票？
    均付之闕如，顯與常情有違。又依該手寫內容上方所載名為
    「藍賜欽股權明細表」內容，上訴人之股數應調整43萬9000
    股轉回大陸 GIT公司，惟上訴人堅稱其所持有股數毋須轉回
    大陸 GIT公司，顯然兩造間於會議中對於上訴人持有股權之
    數額，爭執甚烈，則何以前開手寫內容中就上訴人出賣之股
    數逕以調整前之股數計算？其間差額達658萬5000元（即439
    ,000 ×15＝6,58 5,000） ，何以被上訴人願平白退讓？又
    依前開會議議程及證人丁○○提出之前開會議紀錄記載，上
    訴人應回歸予創宇公司之金額包括上訴人於大陸 GIT公司之
    股份300萬元，及退還被上訴人 2人投資四川股權150萬元及
    創宇公司增值8000萬元時之佣金101萬2050元，總計上訴人
    應退還創宇公司之金額達551萬2050元 ，何以前開手寫記錄
    中記載上訴人出賣股權之轉讓金僅扣除469萬7810元（兩者
    相差81萬4240元）？再上訴人既於該次會議中已與被上訴人
    達成股權以每股15元出賣之協議，何以事隔 6日，上訴人又
    主動表示欲以每股13元出賣股權，甘心無故損失435萬9708
    元（以上訴人股權2,179,854×（15－13）＝4,359,708）？
    上訴人辯稱：因丁○○勸其股權愈早處理越有利，其才降價
    出售云云，核與事實不符，亦不足採。足見證人丁○○證述
    前開手寫記錄僅係依上訴人要求寫入，並非兩造合意之結論
    乙節，應屬實在。上訴人執藍賜欽股權明細表下方手寫紀錄
    謂兩造已達成股權買賣云云，自不足採。
  (二)又據證人徐詠傑證稱：「當天參與的有我、兩造及另 1名股
    東蕭先生、劉慬斌、丁○○、廖小姐，是為了討論上訴人跟
    創宇公司之間佣金問題及釐清我及上訴人股權，後來蕭先生
    及劉先生在澄清佣金的事情後就先行離開，本來是要請廖小
    姐記錄的，但是因為當天所有股東想把所有問題一次確認清
    楚，確認的內容不方便讓廖小姐知道，所以請她出去才開始
    討論，由我委託幫忙釐清股權的會計師丁○○幫我們記錄，
    我會委託丁○○一方面是查我在創宇的股權，另一方面是因
    為我是大陸 GIT公司負責人，股東對於該公司的資金流向及
    費用支出有疑問，所以我才找公正之會計師來查帳，當天丁
    ○○有提出 1張上訴人股權明細表，當時在場的人都有確認
    過沒有問題，後來上訴人有拿出 1張紙來寫說自己有多少股
    ，要以每股15元賣給被上訴人 2人，被上訴人甲○○說沒有
    錢買，被上訴人乙○○也不同意，上訴人就說大家朋友這麼
    久，上訴人也要向他所代表的股東交代，說大家可以再談。
    」「18元、15元是上訴人說的，本來林先生說他沒有錢，沒
    有在原證1上面簽名，後來原證1傳給我，我看完以後傳給林
    先生，上訴人說他要對他所代表的股東交代，林先生後來才
    簽名，當時雙方有談到股權的買賣在會後由丁○○來幫雙方
    居中協調處理」等語（見原審卷第95-101頁），核與證人丁
    ○○之前開證述大致相符，上訴人主張當日會議非為釐清股
    權而召開云云，尚不足採。且被上訴人所辯手寫記錄係上訴
    人片面提案未經兩造協議成立，堪予採信。
  (三)另據證人劉慬斌證稱：僅在場約1小時後就先離開 ，對於兩
    造有無提及確認股權及買賣股權之事，已不記得等語（見原
    審卷第109-111頁） ，自不足證明上訴人主張為真；又證人
    丙○○雖證稱：有授權藍先生出售股權，他有拿原證一給我
    看，說賣15元等語（見本院卷第71頁），然查其自己沒有參
    與股票買賣，尚難認憑其聽聞之詞，而為上訴人有利之認定
    。至上訴人另請求傳喚證人金玉瑩、李宇銘、曾炤祿、張元
    亨、李淳寧證明於本次會議前被上訴人有意以每股18元向上
    訴人購買股權及以前買賣股權亦僅簡單計算草稿，並未簽立
    正式合約乙節，縱屬為真，亦不足推論兩造於93年11月11日
    會議當日曾合意成立前開股權買賣契約，自無傳喚之必要。
    上訴人另主張被上訴人拒不提出當日會議錄音帶，應視為上
    訴人主張為真正云云，經查，兩造洽談本件買賣股權提案，
    係於93年11月11日參與創宇公司召開之會議議程中所為，是
    該次會議縱有錄音，則會議錄音之持有人應為創宇公司而非
    被上訴人，被上訴人乙○○雖為創宇公司之法定代理人，然
    與創宇公司之法律人格有別，是應無民事訴訟法第345條第1
    項當事人違背提出文書義務之效果之適用。況被上訴人乙○
    ○於原審審理中係陳稱：當日有錄音，到底有無錄到音，錄
    音是否還保存不清楚等語（見原審卷第 127頁），而上訴人
    對於被上訴人乙○○陳報未尋獲會議錄音乙節，未能證明係
    屬虛妄，則上訴人主張應逕認其主張為真正云云，亦非可採
    。
六、綜上，兩造間並未就上訴人持有創宇公司股權成立買賣契約
    ，從而，上訴人依買賣契約之法律關係，請求被上訴人給付
    部分股權轉讓金525萬元及加付法定遲延利息， 不應准許。
    原審為上訴人敗訴之判決，並駁回其假執行之聲請，核無不
    合。上訴意旨指摘原判決不當，求予廢棄改判，為無理由，
    應予駁回。
七、本件事證已臻明確，兩造其餘攻擊防禦方法，核與判決結果
    已不生任何影響，不再贅述，併此敘明。
八、據上論結，本件上訴為無理由，依民事訴訟法第449條第1項
    、第78條，判決如主文。
中    華    民    國    95    年    10    月    11    日
                    民事第三庭
                        審判長法  官  林敬修
                              法  官  張靜女
                              法  官  劉勝吉
正本係照原本作成。
如不服本判決，應於收受送達後20日內向本院提出上訴書狀，其
未表明上訴理由者，應於提出上訴後20日內向本院補提理由書狀
（均須按他造當事人之人數附繕本）上訴時應提出委任律師或具
有律師資格之人之委任狀；委任有律師資格者，另應附具律師資
格證書及釋明委任人與受任人有民事訴訟法第466條之1第1項但
書或第2項（詳附註）所定關係之釋明文書影本。
中    華    民    國    95    年    10    月    13    日
                              書記官  李翠齡
附註：
民事訴訟法第466條之1（第1項、第2項）：
對於第二審判決上訴，上訴人應委任律師為訴訟代理人。但上訴
人或其他法定代理人具有律師資格者，不在此限。
上訴人之配偶、三親等內之血親、二親等內之姻親，或上訴人為
法人、中央或地方機關時，其所屬專任人員具有律師資格並經法
院認為適當者，亦得為第三審訴訟代理人。


司法院資訊處製作；財團法人民間司法改革基金會備份。
